【裁判字號】    90,判,69
【裁判日期】    900105
【裁判案由】    商標評定
【裁判全文】
最  高  行  政  法  院  判  決                        九十年度判字第六九號
    原      告  甲○○○○○○.
    訴訟代理人  乙○○
    被      告  經濟部智慧財產局
    代  表  人  陳明邦
右當事人間因商標評定事件，原告不服行政院中華民國八十八年七月八日台八十八訴
字第二六六二七號再訴願決定，提起行政訴訟。本院判決如左：
    主  文
原告之訴駁回。
訴訟費用由原告負擔。
    事  實
緣原告於八十二年二月二十八日以「彎豆」商標，指定使用於當時商標法施行細則第
二十四條第十九類之冰、冰淇淋、紅茶、果汁等商品申請註冊，經被告審查核准，列
為註冊第六三四二八一號商標。嗣關係人吳相賢以本案商標有違註冊時商標法第三十
七條第一項第八款、第十款之規定，對之申請評定。案經被告為本案第六三四二八一
號「彎豆」商標之註冊應作為無效之評決，發給中台評字第八七○二五一號商標評定
書。原告不服，經提起訴願、再訴願，遞遭決定駁回，遂提起本件行政訴訟。茲摘
兩造訴辯意旨如次：
原告起訴意旨略謂：本件關係人吳相賢前所開設之台南大西洋冰城本為原告大西洋冰
城之台南加盟店，因關係人不遵守原告之加盟規定，已被原告逐出大西洋冰城之加盟
體系，之後其並另成立南台彎彎豆冰城，是以其使用「彎豆」係在原告之「彎豆」商
標之後，也就是其權利或合法利益係在本案後才產生，應不具備利害關係人之身份，
被告單位並未詳查，顯有疏漏。二、一般之商業行為當中，業者習慣將商標與產品名
稱合起來連貫呼唱或使用，並非列於價目表或招牌上者皆屬產品名。又各項證據，除
了不具證據能力之照片上可看出具有價目表或招牌外，其他則並未發現有價目表或招
牌之事實，而被告未查，及一再訴願機關沿用「．．．並列於價目表或招牌上」乙節
，顯有違失。另外，關係人在評定書中亦詳述了「彎豆」乙詞，要非真正彎豆，也就
是沒有彎豆之物，所以「彎豆」乃一自創字，要非真正之商品，而事實上亦無彎豆之
物，既然彎豆非為物品或商品，屬於自創字，則原處分、及一再訴願決定中謂彎豆冰
為冰品名，已屬不當，違反社會一般之通念及習慣。再言，被告採用冰品店照片、台
中小吃、府城小吃雜誌、冰品站同業及台中市冰果冷飲服務職業公會常務理事所出具
之證明書等沒有日期，或日期晚於本案，不具公信力，則已顯有違誤，而訴願、再訴
願機關雖不採認冰品同業所出具之證書、各冰城之照片，以及台中市冰果冷飲服務職
業公會常務理事之證明書，但卻沿用了晚於本案之台中小吃雜誌及府城小吃雜誌，亦
有違失不當。從關係人之評定書內容及理由可知，其證據僅有七十一年五月十八日聯
合報、八十年十月二十三日中華日報以及八十一年七月十八日之大肚山地誌之出版日
期早於本案，而僅此只能勉強謂有人先使用於本案，但縱有先使用之事實，而既未即
時申請註冊，當即不能排除他人先申請註冊，亦不能謂他人之註冊因此而有違反商標
法第三十七條第十款之規定，更何況原告「彎豆」商標之使用係從民國七十九年開始
，而關係人加盟大西洋冰城為民國八十年，是以，僅有聯合報之證據早於原告「彎豆
」商標之使用日期，要說已為同業習慣上所通用，則顯過於牽強。另外，有關台中小
吃雜誌及府城小吃雜誌之內文介紹，分別載有六十幾年已有彎豆冰之冰品名，維多利
彎豆冰在逢甲開業已邁入第十四年，及有關店面簡介之創業年代載有八十年等文字，
除了該兩雜誌之出版日期晚於本案，而不具證據能力外，其內容亦可能杜撰不實。三
、原告於七十九年以本案商標圖樣致力推廣冰品商標，在冰品市場已有多年行銷歷史
，且曾在中華民國消費者協會所舉辦之評選活動中，以「彎豆」冰榮獲最高榮譽之消
費精品獎，本案商標已具相當知名度，同業便開始盜用，造成「彎豆冰」滿街充斥，
而評定書中出具證明書者以及照片中所顯示者，在在皆為盜用者，渠等為規避刑責，
具不實之理由評定原告之「彎豆」商標，以掩證其冒用商標之事實，被告未加詳察，
僅憑關係人所舉有業者曾使用「彎豆冰」字樣，作為認定「彎豆冰」乃為商品之說明
或表示商品本身習慣上所通用之名稱之證據，因而驟然評定本件商標之註冊，應作為
無效之處分，顯有違失不公，為此請求判決撤銷原處分及一再訴願決定等語。
被告答辯意旨略謂：一、按凡商標圖樣之文字、圖形、記號或其聯合式，係表示申請
註冊商標所使用商品之說明或表示商品本身習慣上所通用之名稱、形狀、品質、功用
者，不得申請註冊，為註冊時商標法第三十七條第一項第十款所規定。而所謂習慣上
所通用，係指一般製造經銷該商品者所共同使用而言；所謂商品之說明，則應觀察商
標圖樣之文字、圖形等與商品之關係是否足以說明商品而定。查中文「彎豆冰」為以
花豆為主要配料，加上香草、巧克力等冰淇淋及其他配料而成之一種冰品名，一般冰
品業者常以之與紅茶冰、檸檬冰、綠豆冰等冰品名並列於價目表或招牌上，屬冰品之
一種，凡此有關係人所檢送之冰品店照片、聯合報、中華日報、台中小吃雜誌、府城
小吃雜誌、大肚山地誌、冰品店同業及台中市冰果冷飲服務職業公會常務理事所出具
之證明書等證據資料可稽，系爭註冊第六三四二八一號「彎豆」商標圖樣之中文彎豆
，使用於所指定之冰、冰淇淋等商品，連結成為「彎豆冰」，為冰品業者所通用之冰
品名，依一般社會通念，難謂與其商品之說明無密切關連，自有註冊時商標法第三十
七條第一項第十款之規定之適用，是本件第六三四二八一號「彎豆」商標之註冊應作
為無效。原告以本件商標圖樣係其七十九年成立以來，即致力推之冰品商標，在冰品
市場已有多年行銷歷史，連鎖店、加盟店亦由四、五家增至一百二十多家，且曾在中
華民國消費者協會所舉辦之評選活動中，以彎豆冰榮獲最高榮譽之消費精品獎，本件
商標已具相當知名度。關係人所檢送之證據資料，除聯合報具有證據能力外，其他或
為私文書，或其日期晚於本案申請日，或僅為地域性私人傳閱之印刷品，均無法證明
本案商標為習慣上通用之名稱云云，查系爭註冊第六三四二八一號「彎豆」商標，係
單純之文字商標，關係人所檢送之聯合報（七十一年五月十八日第七版）、台中小吃
雜誌（八十六年四月二十一日初版）、府城小吃雜誌（八十四年十月初版）、中華日
報（八十年十月二十三日第十六版）、大肚山地誌（八十一年七月十八日）、冰品店
照片、冰品店同業及台中市水果冷飲服務職業公會常務理事所出具之證明書等證據資
料觀之，冰品店同業所出具之證明書屬私文書性質，其中僅陳進德一併檢附營利事業
登記證及營業照片，餘者尚無其他佐證證明其內容真實性，又所附據稱係彎豆冰創始
人之冰城店照片未見公開日期之記載，而台中市冰果冷飲服務職業工會常務理事所出
具之證明書，係以其私人名義所出具亦僅屬私文書，雖均難遽以採認。惟其中七十一
年五月十八日聯合報導標題見有「吃彎豆冰，丟下千元」等文字，足證當時已有業者
開始使用「彎豆冰」名稱之事實，又八十年十月二十三日中華日報第十六版及八十一
年七月十八日大肚山地誌亦載有「彎豆冰」為以花豆為底層主要配料，加上冰淇淋及
其他配料等而成之一種冰品，再證諸台中小吃雜誌及府城小吃雜誌之內文介紹，分別
載有六十幾年已有彎豆冰之冰品名、維多利彎豆冰在逢甲開業已邁入第十四年、及有
關店面簡介之創業年代載有八十年等文字，堪認本件商標於八十二年六月二十八曰申
請註冊前，「彎豆冰」已為冰品業者所反覆使用，原告以彎豆作為本案商標圖樣申請
註冊，並指定使用於冰、冰淇淋等商品，連結成為「彎豆冰」，自難謂與該等商品之
說明無密切關連。又註冊時商標法第三十七條第一項第十款之適用與商標是否具知名
度無涉，原告縱訴稱本件商標業經其大力推廣行銷已具相當知名度，仍無解於其有違
註冊時商標法第三十七條第一項第十款規定之情事。至所舉台灣彰化地方法院八十五
年度易字第七四七號刑事判決，核非本局就本案商標之註冊有無違反商標法規定所為
之認定。而關係人另以其妻名義於八十五年八月二十二日申請以「彎豆」作為服務標
章指定使用於冷熱飲料店、冰果店等服務，經獲准列為審定第九四七三九號服務標章
一節，係屬另案，不得執為本件商標註冊之論據。基上理由，敬請判決駁回原告之訴
等語。
    理  由
按凡商標圖樣之文字、圖形、記號或其聯合式，係表示申請註冊商標所使用商品之說
明或表示商品本身習慣上所通用之名稱、形狀、品質、功用者，不得申請註冊，為註
冊時商標法第三十七條第一項第十款所規定。而所謂習慣上所通用，係指一般製造經
銷該商品者所共同使用而言；所謂商品之說明，則應觀察商標圖樣之文字、圖形等與
商品之關係是否足以說明商品而定。本件原告於八十二年二月二十八日以「彎豆」商
標，指定使用於當時商標法施行細則第二十四條第十九類之冰、冰淇淋、紅茶、果汁
等商品申請註冊，經被告審查核准，列為註冊第六三四二八一號商標。嗣關係人吳相
賢以本案商標有違註冊時商標法第三十七條第一項第八款、第十款之規定，對之申請
評定。案經被告以「彎豆冰」為以花豆為主要配料，加上香草、巧克力等冰淇淋及其
他配料而成之一種冰品名，一般冰品業者常以之與紅茶冰、檸檬冰、綠豆冰等冰品名
並列於價目表或招牌上，屬冰品之一種，凡此有關係人所檢送之冰品店照片、聯合報
、中華日報、台中小吃雜誌、府城小吃雜誌、大肚山地誌、冰品店同業及台中市冰果
冷飲服務職業公會常務理事所出具之證明書等證據資料可稽，系爭註冊第六三四二八
一號「彎豆」商標圖樣之中文彎豆，使用於所指定之冰、冰淇淋等商品，連結成為「
彎豆冰」，為冰品業者所通用之冰品名，依一般社會通念，難謂與其商品之說明無密
切關連，有違註冊時商標法第三十七條第一項第十款之規定之適用，至是否尚有違反
同條項第八款之規定，自無庸審究。乃為本件第六三四二八一號「彎豆」商標之註冊
應作為無效之評定。揆諸首揭法律說明，經核尚非無據。原告不服循序提起本訴以本
件商標圖樣係其七十九年成立以來，即致力推廣之冰品商標，在冰品市場已有多年行
銷歷史，連鎖店、加盟店亦由四、五家增至一百二十多家，且曾在中華民國消費者協
會所舉辦之評選活動中，以彎豆冰榮獲最高榮譽之消費精品獎，本件商標已具相當知
名度。關係人所檢送之證據資料，除聯合報具有證據能力外，其他或為私文書，或其
日期晚於本案申請日，或僅為地域性私人傳閱之印刷品，均無法證明本案商標為習慣
上通用之名稱，且業者習慣將商標與產品名稱合起來連貫呼唱或使用，例如日立冷氣
，由此可知並非列於價目表或招牌者皆屬產品名稱云云。經查（一）聲請評定系爭商
標之關係人吳相賢係從事冰品生意之人，並販售彎豆冰，為原告陳明在卷，關係人為
本件商標評定之利害關係人，應無疑義，其對該商標申請評定，自無不合，合先敘明
。（二）系爭註冊第六三四二八一號「彎豆」商標，係單純之文字商標，關係人所檢
送之聯合報（七十一年五月十八日第七版）、台中小吃雜誌（八十六年四月二十一日
初版）、府城小吃雜誌（八十四年十月初版）、中華日報（八十年十月二十三日第十
六版）、大肚山地誌（八十一年七月十八日）、冰品店照片、冰品店同業及台中市冰
果冷飲服務職業公會常務理事所出具之證明書等證據資料觀之，冰品店同業所出具之
證明書屬私文書性質，其中僅證明人陳進德一併檢附其營利事業登記證及營業照片，
餘者尚無其他佐證證明其內容真實性，又所附據稱係彎豆冰創始人之冰城店照片未見
公開日期之記載，而台中市冰果冷飲服務職業工會常務理事所出具之證明書，係以其
私人名義所出具亦僅屬私文書，雖均難遽以採認。惟其中七十一年五月十八日聯合報
導標題有「吃彎豆冰，丟下千元」等文字，足證當時已有業者開始使用「彎豆冰」名
稱之事實，又八十年十月二十三日中華日報第十六版及八十一年七月十八日大肚山地
誌亦載有「彎豆冰」為以花豆為底層主要配料，加上冰淇淋及其他配料等而成之一種
冰品。雖台中小吃雜誌及府城小吃雜誌出版日期在系爭商標申請註冊之後，惟其內文
介紹內容係就彎豆冰過去發展經過加以敘述，而該雜誌係公開發行之刊物，究其過去
事實之刊載，自可採為佐證，證諸台中小吃雜誌及府城小吃雜誌之內文介紹，分別載
有六十幾年已有彎豆冰之冰品名稱、維多利彎豆冰在逢甲開業已邁入第十四年、及有
關店面簡介之創業年代載有八十年等文字，堪認本件商標於八十二年六月二十八曰申
請註冊前，「彎豆冰」已為冰品業者所反覆使用，原告以彎豆作為本案商標圖樣申請
註冊，並指定使用於冰、冰淇淋等商品，連結成為「彎豆冰」，自難謂與該等商品之
說明無密切關連。又註冊時商標法第三十七條第一項第十款之適用與商標是否具知名
度無涉，原告縱訴稱本件商標業經其大力推廣行銷已具相當知名度，仍無解於其有違
註冊時商標法第三十七條第一項第十款規定之情事。至所舉日立冷氣乙節，與本件彎
豆加上冰為冰品通用之商品名稱，二者情形不同，自難相提並論。從而原告所訴核無
可採，被告所為本件商標之註冊應作為無效之評決，暨一再訴願決定遞予維持，俱無
不合，原告訴請撤銷非有理由，應予駁回。
據上論結，本件原告之訴為無理由，爰依行政訴訟法施行法第二條、行政訴訟法第九
十八條第三項前段，判決如主文。
中    華    民    國      九十       年      一      月       五        日
                    最 高 行 政 法 院  第 一 庭
                                審 判 長 法  官      蔡  進  田
                                         法  官      鄭  淑  貞
                                         法  官      黃  合  文
                                         法  官      黃  璽  君
                                         法  官      廖  宏  明
右  正  本  證  明  與  原  本  無  異
                                         法院書記官  彭  秀  玲
中    華    民    國      九十       年      一      月       五        日


司法院資訊處製作；財團法人民間司法改革基金會備份。
